【裁判字號】    98,交抗,484
【裁判日期】    980831
【裁判案由】    聲明異議
【裁判全文】
臺灣高等法院高雄分院刑事裁定         98年度交抗字第484號
抗  告  人  交通部公路總局高雄區監理所澎湖監理站
代  表  人  乙○○
受處分人    甲○○
上列抗告人因受處分人違反道路交通管理處罰條例聲明異議案件
，不服臺灣澎湖地方法院中華民國98年6 月26日裁定（98年度交
聲字第43號；原處分案號：交通部公路總局高雄區監理所澎湖監
理站澎監違裁字第裁84－T00000000 號），提起抗告，本院裁定
如下：
    主  文
抗告駁回。
    理  由
一、抗告意旨略以：檢察官為緩起訴處分時，依刑事訴訟法第25
    3 條之2 第1 項規定對被告所為之指示及課予之負擔，係一
    種特殊之處遇措施，並非刑罰。因此，刑事案件經檢察官為
    緩起訴處分確定後，宜視同不起訴處分確定，依刑政罰法第
    26條第2 項規定，得依違反行政法上義務規定裁處。是原裁
    定撤銷原處分關於罰鍰新臺幣4 萬5 千元部分，並就該撤銷
    部分為不罰之裁定，即有未當，為此提起抗告云云。
二、按汽車駕駛人，駕駛汽車經測試檢定有酒精濃度超過規定標
    準之情形者，處新臺幣15,000元以上60,000元以下罰鍰，並
    當場移置保管該汽車及吊扣其駕駛執照1 年；因而肇事致人
    受傷者，並吊扣其駕駛執照2 年；致人重傷或死亡者，吊銷
    其駕駛執照，並不得再考領；有第35條第1 項規定之情形者
    ，應接受道路交通安全講習；機器腳踏車駕駛人或附載座人
    未依規定戴安全帽者，處駕駛人新臺幣500 元罰鍰，道路交
    通管理處罰條例第35條第1 項第1 款、第24條第1 項第2 款
    、第31條第6 項固分別定有明文。惟民國（下同）95年2 月
    5 日正式施行之行政罰法第26條規定：「一行為同時觸犯刑
    事法律及違反行政法上義務規定者，依刑事法律處罰之。但
    其行為應處以其他種類行政罰或得沒入之物而未經法院宣告
    沒收者，亦得裁處之。前項行為如經不起訴處分或為無罪、
    免訴、不受理、不付審理之裁判確定者，得依違反行政法上
    義務規定裁處之。」，該條立法理由明確揭示：「一行為同
    時觸犯刑事法律及違反行政法上義務規定時，由於刑罰與行
    政罰同屬對不法行為之制裁，而刑罰之懲罰作用較強，故依
    刑事法律處罰，即足資警惕時，實無一事二罰再處行政罰之
    必要。且刑事法律處罰，由法院依法定程序為之，較符合正
    當法律程序，應予優先適用。但罰鍰以外之沒入或其他種類
    行政罰，因兼具維護公共秩序之作用，為達行政目的，行政
    機關仍得併予裁處，故為第一項但書規定。前述行為如經檢
    察官為不起訴處分或法院為無罪、免訴、不受理或不付審理
    （少年事件）之裁判確定，行政罰之裁處即無一事二罰之疑
    慮，故第二項規定此時仍得依違反行政法上義務之規定裁處
    。」亦即一行為同時造成刑罰法律與行政秩序罰規定發生競
    合適用之關係時，基於「一事不二罰」之法理，經由立法程
    序確立應以刑罰優先為原則，避免行為人承受過度且重複之
    處罰其理益明。是以前揭行政罰法中刑事法律處罰優先且不
    再處以行政秩序罰之目的，既係因為行為人已接受刑罰而足
    資警惕，且已發生懲罰之作用，即無使行為人陷於雙重處罰
    之不利益，則關於刑事法律處罰之範圍自應採取實質認定，
    凡刑事實體法或程序法中所規定客觀上剝奪行為人生命、自
    由、財產權利，主觀上亦因制裁之嚴厲性、痛苦性，其強度
    足以造成心理強制而間接達成矯正教化目的之處遇手段，皆
    應納入其中，而不以形式上符合刑法第32條至第34條所定主
    刑及從刑種類者為限，始與前揭法律規範之意旨相符。
三、經查：
  (一)本件受處分人對於98年3 月26日下午5 時47分許，酒後未戴
    安全帽騎乘車牌號碼FZT-905 號重型機車，行經澎湖縣馬公
    市○○路與經國路口時，不慎發生碰撞事故，因而受傷被送
    往三軍總醫院澎湖分院救治，經醫院抽血檢驗後測得其血液
    中所含酒精濃度為110.20MG /DL（換算成呼氣酒精濃度為每
    公升0.55毫克），經警製發違規通知單之行為並不爭執，復
    有澎湖縣警察局舉發違反道路交通管理事件通知單一紙在卷
    可憑，堪以認定。惟受處分人前開酒醉駕車行為，除構成道
    路交通管理處罰條例第35條第1 項第1 款之交通違規事由外
    ，並合於刑法第185 條之3 服用酒類不能安全駕駛動力交通
    工具而駕駛罪之構成要件，臺灣澎湖地方法院檢察署檢察官
    於斟酌受處分人之犯後態度及公共利益之維護後，認以緩起
    訴處分為適當，乃於98年5 月8 日以98年度偵字第294 號為
    緩起訴處分，並於處分書中載明緩起訴期間為1 年，受處分
    人應於緩起訴處分確定後10個月內，向澎湖地方法院檢察署
    指定之公益團體等提供80小時之義務勞務，有該緩起訴處分
    書影本在卷可稽。
  (二)受處分人前開違反刑事法律禁止規範之犯罪事實既已明確，
    僅因檢察官採取緩起訴處分之替代性刑事處遇手段，未將該
    案逕行起訴或聲請簡易判決處刑，致其後適用之刑事訴訟程
    序有所區別，然就受處分人負有向檢察官指定之公益團體等
    提供80小時義務勞務觀察，其如未能確實履行義務，依刑事
    訴訟法第253 條之3 第1 項第3 款之規定，受處分人將遭受
    撤銷緩起訴處分之不利益；反之，倘其確實遵守並履行各項
    緩起訴條件，除非合於刑事訴訟法第260 條所定情形之一，
    否則受處分人即無再就同一案件遭受刑事訴追之虞。是檢察
    官所課以受處分人之上開負擔，雖非「刑罰」，但性質上可
    以說是實質的制裁，並且對受處分人之權利也造成影響，已
    產生實質刑罰之效果，而與不具任何制裁或處罰作用之不起
    訴處分，迥不相同。又行政罰法第26條第2 項既未將緩起訴
    處分列舉其中，本於「例外規定從嚴解釋」之法理，亦不應
    將條文中「不起訴處分」之範圍，擴及於性質並非完全相同
    之「緩起訴處分」。雖交通部95年7 月17日交路字第095000
    6986號函釋所稱，法務部行政罰法諮詢小組第1 次會議紀錄
    結論略以：緩起訴乃附帶條件的不起訴處分，亦即是不起訴
    的一種。惟行政罰法第26條第2 項乃例外得裁處行政秩序罰
    之補充規定，參諸該條文係將「不起訴處分」、「無罪」、
    「免訴」、「不受理」、「不付審理」等不能證明刑事被告
    犯罪或未曾使其實際接受刑罰之情形逐一臚列，顯然與該條
    第1 項所指發生處罰競合之前提要件不同，故明定有該條第
    2 項所列情形者，仍應依違反行政法上義務規定裁處。本件
    緩起訴處分既非不能證明行為人之犯罪事實，且有提供一定
    時數義務勞務之實質處罰，自與上開行政罰法第26條第2 項
    列舉之不起訴處分等情形迥然有別，仍無從遽為比擬而為相
    同之處置。倘非如此，則刑事被告如經法院循審判程序判處
    罰金或得以易科罰金之拘役或有期徒刑，均得以援用行政法
    罰第26條第1 項之規定，免於處以行政秩序罰之雙重不利益
    ；至於藉由緩起訴處分而節省司法資源者，在基於實質懲罰
    目的而其自由權、財產權遭受剝奪之餘，卻仍需繳納一定金
    額之行政罰鍰，其結果勢必降低刑事被告接受緩起訴處分之
    意願，而與訂定緩起訴處分以替代繁複刑事審判程序之制度
    性機能相悖。
  (三)綜上，受處分人因駕駛汽車經測試檢定有酒精濃度超過規定
    標準部分，因另犯刑法第185條之3酒醉駕車之公共危險罪，
    經臺灣澎湖地方法院檢察署檢察官為緩起訴處分，並經臺灣
    高等法院高雄分院檢察署檢察長於98年6 月2 日以98年度上
    職議字第2223號為駁回送請再議之處分確定，依行政罰法第
    26 條 第1 項前段規定，即無再依道路交通管理處罰條例第
    35條第1 項第1 款裁處行政罰鍰之餘地，原審因認受處分人
    此部分之聲明異議，為有理由，而就原處分關於罰鍰新臺幣
    4 萬5 千元部分予以撤銷，另為該部分不罰之諭知，核無違
    誤，抗告人仍執前詞提起抗告，並無理由，應予駁回。
四、至於受處分人就吊扣駕駛執照12個月、施以道安講習及騎乘
    機車未戴安全帽處罰鍰500 元等部分，業經原審駁回受處分
    人之異議而確定，併此敘明。
五、據上論結，應依道路交通案件處理辦法第26條，刑事訴訟法
    第412 條，裁定如主文。
中    華    民    國    98    年    8     月     31   日
              刑事第六庭    審判長法  官  王憲義
                                  法  官  張盛喜
                                  法  官  邱永貴
以上正本證明與原本無異。
不得再抗告。
中    華    民    國    98    年    8     月     31   日
                                  書記官  蔡佳君


司法院資訊處製作；財團法人民間司法改革基金會備份。
